【裁判字號】    99,簡,135
【裁判日期】    990514
【裁判案由】    衛星廣播電視法
【裁判全文】
臺北高等行政法院判決
                                       99年度簡字第135號
原      告  香港商．亞太星空傳媒有限公司台灣分公司
代  表  人  甲○○
被      告  國家通訊傳播委員會
代  表  人  乙○（主任委員）
上列當事人間衛星廣播電視法事件，原告不服行政院中華民國99
年1月18日院臺訴字第0990090089號訴願決定，提起行政訴訟，
本院判決如下：
    主  文
原告之訴駁回。
訴訟費用由原告負擔。
    事實及理由
一、程序事項：
    本件因屬不服行政機關所為告誡、警告、記點、記次或其他
    相類輕微處分而涉訟，依行政訴訟法第229 條第1 項第4 款
    、第2項規定及司法院民國（下同）92年9月17日（92）院臺
    廳行一字第23681號令，應適用簡易程序，本院並依同法第
    233條第1項規定，不經言詞辯論，逕行裁判。
二、事實概要：
    被告以原告經營之Channel〔V〕頻道於97年10月29日19時播
    出之「無敵青春克」節目（標示為普遍級），出現未成年少
    女穿著比基尼泳裝進行選秀比賽等情節內容，以少女之外表
    、完妝拍照等為比賽項目，部分講評言詞尖銳有打擊當事人
    之虞，且涉有物化女性之內容，易對兒童身心健康產生不良
    影響，逾越普遍級規定，違反衛星廣播電視法第18條第1項
    規定，依同法第35條第3款規定，以98年1月17日通傳播字第
    09700408460號裁處書（下稱原處分）予原告警告處分。原
    告不服，以選美、選秀於國內外已是大眾所能接受之普遍活
    動，國內多數電視選秀節目皆存在未成年少女參與比賽之現
    象。比基尼泳裝亦係是極為普遍的服裝，著比基尼泳裝是否
    代表物化仍有待商榷。系爭節目是由臺、港、日共同合作，
    以選秀為主軸，內容著重於參賽者努力學習以通過考驗成為
    專業模特兒之過程。考量未成年參賽者，因此於服裝造型上
    將泳裝改成泳裝式上衣及短裙、小短褲，且參賽者需得到家
    長同意後始得參加節目；另節目主持人及評審並無任何嘻笑
    怒罵，或要求參賽者做任何不當行為，單集節目內容不足以
    說明整個選秀節目的內涵。衛星廣播電視法第17條所稱妨害
    兒童少年身心健康為不確定法律概念，被告除保障公共利益
    外，應兼顧、電視媒體業者之合法權益云云，提起訴願，遭
    決定駁回，遂提起本件行政訴訟。
三、本件原告主張：
（一）原處分及訴願決定實已違反行政程序法第8條之「信賴保
      護原則」。
    1.根據行政程序法第8條之規定，行政行為應以誠實信用的
      方法為之，並應保護人民正當合理的信賴，所謂「信賴保
      護原則」為以法治國家之「法安定性原則」為根據，指人
      民因信賴特定行政行為所形成之法秩序，而安排其生活或
      處置其財產時，則不能因嗣後行政行為之變更，而影響人
      民之既得權益，使其遭受不可預見之侵害，亦即行政機關
      之行為倘因人民有值得保護之信賴，則不得使其遭受不可
      預測之負擔或喪失利益。司法院釋字第589號亦指出「受
      規範的對象如已在因法規施行而產生信賴基礎之存續期間
      內，對構成信賴要件之事實，有客觀上具體表現之行為，
      且有值得保護之利益者，即應受信賴保護原則之保障。」
    2.法治國原則為憲法之基本原則，首重人民權利之維護、法
      秩序之安定與信賴保護原則之遵守，行政機關依法行政之
      同時應兼顧規範對象信賴利益之保護，此觀行政程序法第
      8 條「行政行為，應以誠實信用之方法為之，並應保護人
      民正當合理之信賴」、司法院釋字第525 號及第589 號解
      釋自明。
    3.舉凡選美、選秀在國內與國際間已為大眾所能接受的普遍
      活動，甚至連政府主管機關也都曾經舉辦過類似的選拔活
      動，例如台北縣政府曾舉辦「2007模力台北」模特兒選拔
      活動，舉凡年滿12至28歲之青、少年均可報名參加。再者
      ，國內電視頻道刻正流行各種選秀節目，例如「台視－早
      安家族NEW STAR」、「中視－舞林大道」、「中視－星光
      大道」……等節目，都有未成年少女參與比賽，並未見被
      告對該等節目的呈現方式有所非議，依相同的認定標準，
      系爭節目更無違反衛星廣播電視法第18條第1項規定之理
      ，被告亦應秉持相同標準與見解對系爭節目處理，始能符
      合人民正當合理之信賴。
（二）被告之處分行為亦違反憲法第23條規定之「授權明確性」
      原則：
    1.依司法院釋字第570號：「人民自由及權利之限制，依憲
      法第二十三條規定，應以法律定之。其得由法律授權以命
      令為補充規定者，則授權之目的、內容及範圍應具體明確
      ，始得據以發布命令」，可見人民之自由權利僅能依法律
      限制，例外固得經法律授權以命令為補充規定，惟授權之
      目的、內容及範圍均需具體明確，始符法律保留原則及授
      權明確性原則。
    2.「衛星廣播電視法」第18條第1項規定：「主管機關應訂
      定節目分級辦法，衛星廣播電視事業及境外衛星廣播電視
      事業應依處理辦法規定播送節目」，該項規定並未就授權
      之內容、目的及範圍為明確之規定，顯屬概括授權之方式
      。然查，違反上開規定者，同法第35條及第36條規定將予
      以警告，予以警告仍不改正者，將處新台幣（下同）10萬
      元以上100 萬元以下罰鍰，由此可知，「衛星廣播電視法
      」第18條第1 項規定訂定之命令，顯與限制人自由權利有
      關，且適用之結果亦生制裁性之效果，並非只是單純執行
      母法有關之細節性及技術性事項加以規定，依司法院大法
      官會議解釋釋字第394 號之意旨略以「……法律授權訂定
      命令者，如涉及限制人民之自由權利時，其授權之目的、
      範圍及內容須符合具體明確之要件；若法律僅為概括授權
      時，固應就該項法律整體所表現之關聯意義為判斷，而非
      拘泥於特定法條之文字；惟依此種概括授權所訂定之命令
      祇能就執行母法有關之細節性及技術性事項加以規定，尚
      不得超越法律授權之外，逕行訂定制裁性之條款……」據
      此可知，「電視節目分級處理辦法」並非僅執行母法有關
      之細節性及技術性事項，其內容為被告認定是否構成「衛
      星廣播電視法」第35條及第36條之處分基準，被告依前開
      授權而制定之「電視節目分級處理辦法」即屬違反憲法第
      23條規定所制定之法令，應屬無效。
（三）原處分及訴願決定有裁量濫用之違法：
    1.行政機關行使裁量權，除不得逾越法定之裁量範圍，並應
      符合法規授權之目的，及行政程序法第7條比例原則之規
      定；對當事人有利及不利之情形亦應一併注意，否則即構
      成裁量瑕疵之違法，此觀行政程序法第7條、第9條、第10
      條規定自明。再者，授與行政機關裁量權之意義在於，行
      政機關於適用法律對具體個案作成決定時，得按照個案情
      節，在法律劃定之範圍內擁有相當的自由決定權限，惟裁
      量權並非全無限制之自由或任意為之，行政機關行使裁量
      時，必須受法律授權目的之拘束，而且必須與個案情節有
      正當合理之連結，否則亦屬裁量瑕疵而違法。
    2.查「無敵青春克」（下稱系爭節目）是由台灣、香港與日
      本跨國合作，有完整周詳比賽機制與流程的專業模特兒選
      拔比賽節目，參賽年齡為14至20歲的年輕女性。節目以選
      秀為主軸，內容著重在參賽者努力學習以通過考驗成為專
      業模特兒的過程。系爭節目之教育意義在於：讓大眾透過
      年輕女性在系爭節目過程中，按系爭節目規劃方式，向服
      飾、彩妝、模特兒、攝影、舞蹈、電視節目演藝人員等各
      種專業人士等去學習、揣摩，得以初步了解專業模特兒在
      各領域可扮演之角色，以及應有的專業態度（包括：守時
      、尊重工作夥伴、合群等等），是以系爭節目在規劃時，
      均以盡量貼近專業模特兒選秀模式在辦理，並於策劃之初
      考量有未成年參賽者，在服裝造型上，特別將泳裝改良為
      上半身是泳裝式上衣，下半身是短裙搭配小短褲的造型，
      以展現年輕人青春洋溢的朝氣，並期使參賽者在相關氛圍
      帶動下，更投入活動，可見系爭節目確實寓有教育意義。
      且為維護未成年人權益，參賽者如屬未成年人，相關參賽
      者事先均須徵得家長同意才能參加，家長也可隨時在旁陪
      同錄影，益徵系爭節目確有嚴格把關之用心。
    3.另依被告所制定之「電視節目特殊內容例示說明」亦認為
      普通級節目依劇情必要時，得保留下列不涉及猥褻或性行
      為之鏡頭：(1)6歲以下的兒童全裸。(2)以裸露上半身為常
      習者。(3)背面上半身裸露鏡頭。顯見前揭內容對於兒童身
      心健康並不會產生不良影響，舉重以明輕，本件參賽者穿
      著泳裝式上衣並配搭小短褲，對於兒童身心健康更無產生
      不良影響之虞。
    4.由上述可知，此等服裝造型，並非單純如原處分及訴願決
      定意旨所述的「比基尼泳裝」，而係讓相關專業人士（即
      評審）依據參賽者之整體表現（包括錄製當日的表現）作
      為決定伊等後續是否繼續參賽之重要指標，是以被告徒以
      參賽者之服裝造型，即為前開認定，已屬偏頗。況查，所
      謂「比基尼泳裝」並非限制級的服裝，一般人（含青少年
      及兒童）於從事水上活動或到沙灘玩耍，輕易可見，如果
      以被告的觀點，所有穿著人士均屬有礙青少年及兒童身心
      健康，而應以相關法令相繩之？益證被告的論點，非惟不
      合時宜且有無法執行之重大瑕疵。是原處分意旨表示因系
      爭節目出現未成年少女穿著比基尼泳裝進行選秀比賽等情
      節內容，以少女的外表、完妝拍照等為比賽項目，係屬有
      「妨害兒童或少年身心健康及物化女性之嫌」的行為，與
      現今日常生活情境相佐，實屬裁量濫用至明。
（四）訴願決定雖提及系爭節目特意安排比基尼服裝，且對參賽
      者之批評不當等語。惟查：
    1.惟系爭節目是一個兼顧才、貌的優質選秀節目，藉由不同
      主題的專業訓練與考驗，來測試與展現參賽者的才智、創
      意、才藝與自信，並觀察參賽者的個人特質，以選出具有
      發展潛力的模特兒。外形以及完妝拍照僅是評審進行評比
      的參考項目之一，並非全部。系爭節目之企劃包括：
      (1)「透明系環保小天使」－參賽者自行蒐集資料、做造型
        ，透過照片傳達環保概念，考驗參賽者的創意。
      (2)「誰是機智水水」－考驗參賽者的常識與機智反應。
      (3)「誰是活力水水」－啦啦隊舞比賽，考驗參賽者的律動
         感。
      (4)「你也可以成為頂尖名模」－請名模教導台步，考驗參
        賽者的自信心與律動感。
      (5)「史上最難青春跳躍」－在海邊做跳躍動作，考驗參賽
        者的創意與自信心。
      (6)「最終決選」－才藝大PK，考驗參賽者的才藝。
    2.依前述主題，而邀請國際知名雜誌專業攝影師、專業彩妝
      師、藝人與電視台總監等擔任評審，就其專業領域進行評
      斷。針對主題，從髮型、彩妝，臉部表情、頭部角度動作
      ，甚至是畫面構圖與意念的傳達，參賽者必須自行構思設
      計，在在都是考驗參賽者是否具備有模特兒應有的創意、
      彩妝敏感度以及審美觀；既然是以模特兒為徵選主題，穿
      著服裝造型也必需以貼身衣物、可清楚展現身材為主，以
      作為參賽者整體表現評分之參考依據，此等相關規劃均係
      緣於系爭節目製作宗旨及節目精神，絕無可能妨害兒童或
      少年身心健康，甚而有物化女性之虞。
    3.至於各專業評審對參賽者之講評，係因各專業人士或多或
      少曾參與對該等參賽者之指導，對各參賽者已生愛之深、
      責之切之責任感，於各參賽者之表現當然有所期許，亦有
      責備，此部分與一般師生感情之表現方式，並無不同，顯
      有別於不當指摘，原處分及訴願決定顯未考量上情，其認
      定又屬武斷。
    4.綜上，系爭節目並非如被告所指陳以未成年少女穿著比基
      尼泳裝進行選秀比賽，以少女的外表、完妝拍照等為比賽
      項目，而是包含完整德、智、體、群的專業訓練；同時亦
      教育參賽者不是只憑外表就能成為成功的模特兒，亦須經
      過許多磨練和努力才能成功。因而系爭節目非但未對兒童
      身心健康產生不良影響，反而給予兒童正面的教育意義，
      教育他們凡事都要經過努力跟磨練，才能品嚐成功的果實
      ，過程中遇到的挫折應當要加以克服，並未如訴願決定中
      所稱「未能寓合正面教育意義」之情事，併予說明。
（五）原處分及訴願決定之裁量結果未符比例原則，仍屬違法：
    1.按行政程序法第7條條規定：「行政行為，應依下列原則
      為之︰一、採取之方法應有助於目的之達成。二、有多種
      同樣能達成目的之方法時，應選擇對人民權益損害最少者
      。三、採取之方法所造成之損害不得與欲達成目的之利益
      顯失均衡」、「所謂行政指導，係指行政機關在其職權或
      所掌事務範圍內，為實現一定之行政目的，以輔導、協助
      、勸告、建議或其他不具法律上強制力之方法，促請特定
      人為一定作為或不作為之行為而言」，且按現代國家基於
      「有責任始有處罰」之原則，對於違反行政法上義務之處
      罰，應以行為人主觀上有可非難性及可歸責性為前提，如
      行為人主觀上並非出於故意或過失情形，應無可非難性及
      可歸責性，即不應予以處罰，再者，法治國家對於行為人
      違反行政法上義務欲加以處罰時，應由國家負證明行為人
      有故意或過失之舉證責任，方為保障人權之進步立法。
    2.原告因信賴其他相類似之賽事或活動之節目並未發生節目
      內容遭被告裁處涉及違反廣告未與節目區分之情事，因而
      原告應並無任何違法情事。因此，當原告接獲原處分，認
      為系爭節目有違反衛星廣播電視法之上開情事，實感突襲
      ，無所適從。
    3.且被告依法擁有是否裁罰之裁量權，且常就具體案件對原
      告等相關頻道商為行政指導，是除頻道商恣意妄行外，對
      於具體節目之適當與否，如情節並非重大，本應先以優先
      採取行政指導方式，惟被告捨此不為，率為前開處分，其
      所為顯悖比例原則。
（六）綜上所述， 聲明求為判決：
    1.原處分及訴願決定均撤銷。
    2.訴訟費用由被告負擔。
四、被告則以：
（一）按衛星廣播電視法第18條第1項規定：「主管機關應訂定
      節目分級處理辦法。衛星廣播電視事業及境外衛星廣播電
      視事業應依處理辦法規定播送節目。」復依「電視節目分
      級處理辦法」第6條規定：「電視節目無前二條（第4、5
      條）所列情形，但涉及爭議性之主題或有混淆道德秩序觀
      之虞，需父母、師長或成年親友陪同予以輔導觀賞，以免
      對兒童心理或行為產生不良影響者，列為『護』級」。違
      反者，依同法第35條第3款規定：「衛星廣播電視事業或
      境外衛星廣播電視事業有下列情形之一者，予以警告︰…
      …。三、違反第18條第1項、第3項、第19條或第20條第1
      項準用第18條第3項、第19條第2項規定者。……」另依國
      家通訊傳播委員會裁處廣播電視事業罰鍰案件處理要點第
      3點後段規定，如已逾1年再犯者，仍應予以警告。
（二）卷查本件違法事實如前揭事實所述，被告於97年11月4日
      以通傳播字第0984805680號函請原告於文到5日內對於上
      開事實提出意見陳述書，並於97年11月6日送達（有文書
      送達證書可證）；雖經原告提出意見陳述書，惟系爭節目
      內容經被告97年11月13日召開97年第6次「廣播電視節目
      廣告諮詢會議」討論，並經被告97年12月17日第275次委
      員會議，審酌原告之陳述意見及調查事證，認定系爭節目
      內容已逾越普遍級規定，明顯違反衛星廣播電視法第18條
      第1 項規定，應依衛星廣播電視法規定核處，此有卷附被
      告廣播電視節目廣告審查意見彙整表、被告第275 次委員
      會議紀錄及該節目側錄光碟可稽，違法事實明確。被告已
      衡酌原告違法情節，對原告有利或不利均予以考量，並依
      法處分，核無違誤。
（三）查原告稱：「原處分及訴願決定實已違反行政程序法第8
      條之「信賴保護原則」，舉凡選美、選秀在國內與國際間
      已為大眾所能接受的普遍活動……。」等言。查系爭節目
      出現未成年少女穿著比基尼泳裝進行選秀比賽等情節內容
      ，被告認該節目以著比基尼泳裝少女為收視訴求，節目設
      計之主題（穿著清涼服裝、著重討論外表）包含將女性物
      化之概念;再者，系爭節目評審用語、主題概念等，易混
      淆兒童少年價值觀，明顯屬普遍級不得播出之內容。綜上
      所述，被告認定系爭節目已核屬保護級始得播出之內容，
      非如原告所稱係因未成年少女參加節目所致，實無涉及行
      政程序法第8條之「信賴保護」原則。又本次裁處為經由
      電視播放之節目內容涉及對兒童身心有不良影響，與原告
      所稱選美、選秀節目是否為大眾所接受等事無涉，而被告
      對於電視媒體涉有違法之個案，均就個案事證審視認定，
      同一系列節目之各集之內容，即使未能每集均寓含正面教
      育意義，亦不得有引發負面影響之虞；原告經營衛星廣播
      電視頻道已有相當時日，自應瞭解相關裁處案件之標準。
      原告未善盡審查之責任及義務，任令系爭違法內容播送，
      難謂無過失；且進一步將自身守法之責轉嫁至被告，以「
      被告對於所有選秀節目應秉持相同標準與見解處理」，實
      為推托之辭。
（四）復查原告稱「電視節目分級處理辦法」非僅執行母法有關
      之細節性及技術性事項，其內容為被告認定是否構成「衛
      星廣播電視法」第35條及第36條之處分基準，被告依前開
      授權而制定之「電視節目分級處理辦法」即屬違反憲法第
      23條規定所制定之法令，應屬無效……等言。查「電視節
      目分級處理辦法」為88年由行政院新聞局訂定，並自89年
      開始施行，經過數次修訂，延用迄今，其中第1條即明訂
      「本辦法依據廣播電視法……，及衛星廣播電視法第18條
      第1項規定訂定之」，其目的、內容及範圍明見於廣播電
      視法及衛星廣播電視法等法規，並無疑義。按司法院釋字
      第367號解釋理由書：「……如法律之授權涉及限制人民
      自由權利者，其授權之目的、範圍及內容符合具體明確之
      條件時，亦為憲法之所許。……若法律僅概括授權行政機
      關訂定施行細則者，該主管行政機關於符合立法意旨且未
      逾越母法規定之限度內，自亦得就執行法律有關之細節性
      、技術性之事項以施行細則定之……」及司法院釋字第40
      2號：「對人民違反行政法上義務之行為予以裁罰性之行
      政處分，涉及人民權利之限制，其處分之構成要件與法律
      效果，應由法律定之，法律雖得授權以命令為補充規定，
      惟授權之目的、範圍及內容必須具體明確，然後據以發布
      命令……。」系爭「電視節目分級處理辦法」並無違前揭
      司法院解釋之意旨。原告稱「電視節目分級處理辦法」並
      非僅執行母法有關之細節性及技術性事項，其內容為認定
      是否構成處分基準等云云，洵屬誤解。
（五）另原告所稱：「原處分及訴願決定裁量結果有違行政程序
      法第7條規定，未符合比例原則……。」等言。「電視節
      目分級處理辦法」之立法目的旨在使各級別節目之規範明
      確且具體化，依該辦法第9條附表2例示說明各種級別及不
      得播出之內容，足供衛星廣播電視節目業者遵行，有其客
      觀性及適用性。又節目播出內容是否該當該辦法第9條附
      表2例示說明不得播出之內容，尚應由被告依專業知識與
      經驗，審究個案判斷之。且查被告對於違規案件之認定，
      為避免因主觀好惡恣為處分，影響業者權益，並保持在專
      業觀念上能與社會脈動與時俱進，爰依其組織法第9條規
      定邀集民間團體代表、學界及相關領域專業人士召開「廣
      播電視節目廣告諮詢會議」就提請討論案件提供諮詢意見
      。被告再以違法事實是否符合法律構成要件，並審酌原告
      就違法事實所提出之意見陳述書內容，依職權作最終認定
      。系爭節目內容經「廣播電視節目廣告諮詢會議」討論及
      經被告委員會議認定，系爭節目以著比基尼泳裝少女為收
      視訴求，確實對兒童心理有不良影響，不應出現在普遍級
      節目中，被告參考該審查結果依法核處，誠屬適當及適法
      ，自無裁量濫用違法之情形，原告所述核不足採。
（六）原告稱系爭節目非如被告所指僅以未成年少女穿著比基尼
      泳裝進行選秀比賽，而是以完整德、智、體、群的專業訓
      練設計節目內容，深具教育意義，絕無可能妨害兒童或少
      年身心健康，甚而有物化女性之虞。查憲法第7條規定揭
      示性別平等為國民的基本人權，然因傳統男尊女卑文化深
      遠的影響，致性別平等概念與落實遠遠落後於其他層面的
      發展，因而近年來各領域莫不積極致力於推動性別地位實
      質平等，消除性別歧視，維護人格尊嚴，厚植並建立性別
      平等之資源與環境。原告經營媒體事業，擁有龐大社會資
      源，未積極推動兩性平等觀念，反挾其媒體強勢資源強化
      社會歧視，忽略媒體所傳播的內容對社會大眾的觀念形塑
      有舉足輕重、潛移默化之影響。倘無物化女性之嫌，何需
      特意安排比基尼服裝？媒體為社會公器及社會觀念教育的
      重要來源，卻在內容呈現並加強刻板的性別觀念、物化並
      歧視女性、甚至侵害人權等等，而編輯臺又未盡把關之責
      ，導致一再散播社會歧視。實則媒體應公平呈現社會多元
      面貌和觀點，增加社會大眾學習尊重性別差異的敏感度，
      突破傳統性別刻板印象，不簡化對性別的角色描述和印象
      連結;例如，不應對男/女的生理性別有傳統的刻版角色設
      定、宣稱「女人美麗的標準就是胸部豐滿、身材姣好」等
      ，以免標籤化特定形象造成民眾的錯誤認知；同時應以多
      元角度處理各種傳播內容，避免不當地過度突顯性別或複
      製刻板印象，不讓「性別」越過節目本身選秀的主要焦點
      。原告基於業者知法守法之義務，當知之甚稔，應在兼顧
      公共利益及觀眾知的權利原則下謹慎為之。
（七）末查原告經營衛星廣播電視事業，自應遵守衛星廣播電視
      法等相關規定，其未善盡審查義務，任令系爭節目違法播
      出，顯有應注意能注意而不注意之過失，自應就其違規行
      為負法律上責任，此觀諸行政罰法第7條規定可明。被告
      審酌其違法情節，依法核處，認事用法尚無不合。原告所
      持理由係規避責任之詞，冀邀寬免，核不足採，原處分及
      訴願決定均無違誤，應予維持。
（八）綜上所述，原處分及訴願決定均無違誤等語，資為抗辯，
      並聲明求為判決駁回原告之訴，訴訟費用由原告負擔。
五、上開事實概要欄所述之事實，除後列之爭點事項外，其餘為
    兩造所不爭執，並有原處分、被告97年12月17日第275 次委
    員會議紀錄、被告97年11月4 日通傳播字第09748045680 號
    函、原告97年11月10日（97）星空台字第010 號函及被告境
    外衛星廣播電視事業許可（執照號碼：0000000000）、97年
    11月13日之97年第6 次傳播內容處廣播電視節目廣告審查意
    見彙整表及被告裁處廣播電視事業罰鍰案件違法行為評量表
    、被告行政處分明細表（衛星電視）、商工登記資料公示查
    詢系統之原告資料及電視節目特殊內容例示說明等件附於原
    處分卷及訴願卷可稽，堪予認定。
六、歸納兩造上述之主張，本件爭執之重點在於：原處分是否已
    違反行政程序法第8 條規定之「信賴保護原則」？原處分是
    否違反憲法第23條規定之「授權明確性原則」？原處分之裁
    量結果，是否違反比例原則？是否有裁量濫用之情形？原處
    分予原告警告處分，有無違誤？茲分述如下：
（一）按衛星廣播電視法第18條第1項規定：「主管機關應訂定
      節目分級處理辦法。衛星廣播電視事業及境外衛星廣播電
      視事業應依處理辦法規定播送節目。」第35條第3 款規定
      ：「衛星廣播電視事業或境外衛星廣播電視事業有下列情
      形之一者，予以警告︰……。三、違反第18條第1 項、第
      3 項、第19條或第20條第1 項準用第18條第3 項、第19條
      第2 項規定者。……」。次按「電視節目分級處理辦法」
      第6 條規定：「電視節目無前二條（第4 、5 條）所列情
      形，但涉及爭議性之主題或有混淆道德秩序觀之虞，需父
      母、師長或成年親友陪同予以輔導觀賞，以免對兒童心理
      或行為產生不良影響者，列為『護』級」又依國家通訊傳
      播委員會裁處廣播電視事業罰鍰案件處理要點第3 點後段
      規定，如已逾1年再犯者，仍應予以警告。
（二）經查：原告經營之Channel 〔V 〕頻道於97年10月29日19
      時播出之「無敵青春克」節目（標示為普遍級），出現未
      成年少女穿著比基尼泳裝進行選秀比賽等情節內容，被告
      於97年11月4 日以通傳播字第0984805680號函請原告於文
      到5 日內對於上開事實提出意見陳述書，並於97年11月6
      日送達；雖經原告提出意見陳述書，惟系爭節目內容經被
      告97年11月13日召開97年第6 次「廣播電視節目廣告諮詢
      會議」討論，並經被告97年12月17日第275 次委員會議，
      審酌原告之陳述意見及調查事證，認定該節目以著比基尼
      泳裝少女為收視訴求，對兒童心理有不良影響，而節目設
      計之主題( 穿著清涼服裝、著重討論外表) 包含將女性物
      化之概念；再者，評審用語、主題概念等，易混淆兒童少
      年價值觀，系爭節目屬普遍級不得播出之內容，認定其節
      目內容違反節目分級規定等情，此有被告97年11月4 日通
      傳播字第0984805680號函、原告97年11月10日（97）星空
      台字第010 號函、被告97年第6 次傳播內容處廣播電視節
      目廣告審查意見彙整表、被告第275 次委員會議紀錄影本
      及側錄光碟附於原處分卷可稽，足見原告違反衛星廣播電
      視法第18條第1 項規定情事，洵堪認定。又原告經營衛星
      廣播電視事業，自應遵守衛星廣播電視法等相關規定，其
      未善盡審查義務，任令系爭節目違法播出，顯有應注意能
      注意而不注意之過失，自應就其違規行為負法律上責任。
      而被告衡酌原告違規情節，以原處分予原告警告處分，揆
      諸前揭規定，並無違誤。
（三）原告雖主張：舉凡選美、選秀在國內與國際間已為大眾所
      能接受的普遍活動；國內電視頻道刻正流行各種選秀節目
      ，都有未成少女參與比賽，並未見被告對該等節目的呈現
      方式有所非議，依相同的認定標準，系爭節目更無違反衛
      星廣播電視法第18條第1 項規定之理，被告亦應秉持相同
      標準與見解對系爭節目處理，始能符合人民正當合理之信
      賴，足見原處分及訴願決定實已違反行政程序法第8 條規
      定之「信賴保護原則」云云。惟查：系爭節目出現未成年
      少女穿著比基尼泳裝進行選秀比賽等情節內容，被告認該
      節目以著比基尼泳裝少女為收視訴求，節目設計之主題（
      穿著清涼服裝、著重討論外表）包含將女性物化之概念;
      再者，系爭節目評審用語、主題概念等，易混淆兒童少年
      價值觀，明顯屬普遍級不得播出之內容。綜上所述，被告
      認定系爭節目已核屬保護級始得播出之內容，非如原告所
      稱係因未成年少女參加節目所致，實無涉及行政程序法第
      8 條之「信賴保護」原則。又本次裁處為經由電視播放之
      節目內容涉及對兒童身心有不良影響，與原告所稱選美、
      選秀節目是否為大眾所接受等事無涉，而被告對於電視媒
      體涉有違法之個案，均就個案事證審視認定，同一系列節
      目之各集之內容，即使未能每集均寓含正面教育意義，亦
      不得有引發負面影響之虞；原告經營衛星廣播電視頻道已
      有相當時日，自應瞭解相關裁處案件之標準。原告未善盡
      審查之責任及義務，任令系爭違法內容播送，難謂無過失
      ；且進一步將自身守法之責轉嫁至被告，以「被告對於所
      有選秀節目應秉持相同標準與見解處理」，實為推托之辭
      。足見原告此部分之主張，不足採信。
（四）原告又主張：「衛星廣播電視法」第18條第1 項規定訂定
      之命令，顯與限制人自由權利有關，且適用之結果亦生制
      裁性之效果，並非只是單純針對執行母法有關之細節性及
      技術事項加以規定；又「電視節目分級處理辦法」亦非僅
      執行母法有關之細節性及技術性事項，其內容為被告認定
      是否構成「衛星廣播電視法」第35條及第36條之處分基準
      ，被告依前開授權而制定之「電視節目分級處理辦法」即
      屬違反憲法第23條規定所制定之法令，應屬無效云云。惟
      查：「電視節目分級處理辦法」為88年由行政院新聞局訂
      定，並自89年開始施行，經過數次修訂，延用迄今，其中
      第1 條即明訂「本辦法依據廣播電視法……，及衛星廣播
      電視法第18條第1 項規定訂定之」，其目的、內容及範圍
      明見於廣播電視法及衛星廣播電視法等法規，並無疑義。
      按司法院釋字第367 號解釋理由書：「……如法律之授權
      涉及限制人民自由權利者，其授權之目的、範圍及內容符
      合具體明確之條件時，亦為憲法之所許。……若法律僅概
      括授權行政機關訂定施行細則者，該主管行政機關於符合
      立法意旨且未逾越母法規定之限度內，自亦得就執行法律
      有關之細節性、技術性之事項以施行細則定之……」及司
      法院釋字第402 號：「對人民違反行政法上義務之行為予
      以裁罰性之行政處分，涉及人民權利之限制，其處分之構
      成要件與法律效果，應由法律定之，法律雖得授權以命令
      為補充規定，惟授權之目的、範圍及內容必須具體明確，
      然後據以發布命令……。」是以，系爭「電視節目分級處
      理辦法」並無違前揭司法院解釋之意旨，亦無違反憲法第
      23條規定之「授權明確性原則」。足見原告此部分之主張
      ，洵非可採。
（五）原告再主張：原處分及訴願決定裁量結果，有違行政程序
      法第7 條規定，未符合比例原則，有裁量濫用之違法云云
      。惟查：「電視節目分級處理辦法」之立法目的旨在使各
      級別節目之規範明確且具體化，依該辦法第9 條附表2例
      示說明各種級別及不得播出之內容，足供衛星廣播電視節
      目業者遵行，有其客觀性及適用性。又節目播出內容是否
      該當該辦法第9 條附表2 例示說明不得播出之內容，尚應
      由被告依專業知識與經驗，審究個案判斷之。且查被告對
      於違規案件之認定，為避免因主觀好惡恣為處分，影響業
      者權益，並保持在專業觀念上能與社會脈動與時俱進，爰
      依其組織法第9 條規定邀集民間團體代表、學界及相關領
      域專業人士召開「廣播電視節目廣告諮詢會議」就提請討
      論案件提供諮詢意見。被告再以違法事實是否符合法律構
      成要件，並審酌原告就違法事實所提出之意見陳述書內容
      ，依職權作最終認定。系爭節目內容經「廣播電視節目廣
      告諮詢會議」討論及經被告委員會議認定，系爭節目以著
      比基尼泳裝少女為收視訴求，確實對兒童心理有不良影響
      ，不應出現在普遍級節目中，被告參考該審查結果依法核
      處，誠屬適當及適法，並未違反比例原則，亦無裁量濫用
      違法之情形。足見原告此部分之主張，並非可採。
（六）原告另主張：系爭節目非如被告所指僅以未成年少女穿著
      比基尼泳裝進行選秀比賽，而是以完整德、智、體、群的
      專業訓練設計節目內容，深具教育意義，絕無可能妨害兒
      童或少年身心健康，甚而有物化女性之虞云云。惟查：憲
      法第7 條規定揭示性別平等為國民的基本人權，然因傳統
      男尊女卑文化深遠的影響，致性別平等概念與落實遠遠落
      後於其他層面的發展，因而近年來各領域莫不積極致力於
      推動性別地位實質平等，消除性別歧視，維護人格尊嚴，
      厚植並建立性別平等之資源與環境。原告經營媒體事業，
      擁有龐大社會資源，未積極推動兩性平等觀念，反挾其媒
      體強勢資源強化社會歧視，忽略媒體所傳播的內容對社會
      大眾的觀念形塑有舉足輕重、潛移默化之影響。倘無物化
      女性之嫌，何需特意安排比基尼服裝？媒體為社會公器及
      社會觀念教育的重要來源，卻在內容呈現並加強刻板的性
      別觀念、物化並歧視女性、甚至侵害人權等等，而編輯臺
      又未盡把關之責，導致一再散播社會歧視。實則媒體應公
      平呈現社會多元面貌和觀點，增加社會大眾學習尊重性別
      差異的敏感度，突破傳統性別刻板印象，不簡化對性別的
      角色描述和印象連結; 例如，不應對男/ 女的生理性別有
      傳統的刻版角色設定、宣稱「女人美麗的標準就是胸部豐
      滿、身材姣好」等，以免標籤化特定形象造成民眾的錯誤
      認知；同時應以多元角度處理各種傳播內容，避免不當地
      過度突顯性別或複製刻板印象，不讓「性別」越過節目本
      身選秀的主要焦點。原告基於業者知法守法之義務，當知
      之甚稔，應在兼顧公共利益及觀眾知的權利原則下謹慎為
      之。足見原告此部分之主張，亦無可採。
七、綜上所述，原告主張各節，均無可採，本件被告所為原處分
    ，並無違誤，訴願決定予以維持，亦無不合。原告仍執前詞
    ，訴請撤銷，為無理由。又本件係簡易訴訟事件，爰不經言
    詞辯論，逕予駁回。
八、本件事證已臻明確，兩造其餘攻擊防禦方法均與本件判決結
    果不生影響，故不逐一論述，併此敘明。
據上論結，本件原告之訴為無理由，爰依行政訴訟法第236條、
第233條第1項、第98條第1項前段判決如主文。
中    華    民    國    99    年     5   月     14    日
            臺北高等行政法院第一庭
                                  法  官  許麗華
上為正本係照原本作成。
本件以訴訟事件所涉及之法律見解具有原則性者為限，始得於本
判決送達後20日內向本院提出上訴狀並表明上訴理由，如已於本
判決宣示後送達前提起上訴者，應於判決送達後20日內補具上訴
理由（均按他造人數附繕本），且經最高行政法院許可後方得上
訴。
中    華    民    國    99    年     5   月     14    日
                                  書記官  林淑盈


司法院資訊處製作；財團法人民間司法改革基金會備份。
